【裁判字號】    95,交易,237
【裁判日期】    950829
【裁判案由】    過失致死等
【裁判全文】
臺灣板橋地方法院刑事判決             95年度交易字第237號
公  訴  人  臺灣板橋地方法院檢察署檢察官
被      告  丙○○
                      號1樓
選任辯護人  胡智忠律師
            王永春律師
上列被告因過失致死等案件，經檢察官提起公訴（94年度偵字第
21079號），本院以簡式審判程序審理，判決如下：
    主  文
丙○○因過失致人於死，處有期徒刑陸月，如易科罰金，以佰
元折算壹日。
    事  實
一、丙○○於民國94年11月7 日21時43分許，駕駛車號8361-MV
    號自用小客車，沿臺北縣泰山鄉○○路由北往南方向行駛，
    行經臺北縣泰山鄉○○路泰林幹6 號電線桿路附近之際，明
    知汽車行駛時，駕駛人應注意車前狀況，並隨時採取必要之
    安全措施，而依當時夜間雖無照明，然天候晴、現場係柏油
    路面、乾燥、無缺陷、無障礙物、視距良好等情況，並無不
    能注意之情形，竟疏未注意車前狀況並隨時採取必要之安全
    措施，不慎猛力撞及同向前方由乙○○騎乘、後座搭載賴秀
    嬌之車號XD5-038 號普通重型機車，致該機車失控倒地滑行
    後撞擊停放在對向車道路旁之車號ML-1438 號自用小客車（
    莊詳瑞所有）。乙○○因而受有頭皮及前額撕裂傷16公分、
    右前額撕裂傷1 公分、頭部外傷等傷害，賴秀嬌則因外傷性
    顱內出血，導致中樞神經休克，經送醫急救，不幸於同年11
    月11日12時28分許不治死亡。丙○○於肇事後，留在現場等
    候警員到場處理，嗣於有偵查犯罪權限之機關、人員知悉其
    犯罪前，當場向到場警員承認其為肇事人而自首之，並接受
    裁判。
二、案經乙○○、甲○○（賴秀嬌之夫）訴由臺北縣政府警察局
    新莊分局報請臺灣板橋地方法院檢察署檢察官偵查起訴。本
    院於準備程序進行中，被告就被訴事實為有罪之陳述，經告
    知簡式審判程序之旨，並聽取當事人及辯護人之意見後，本
    院合議庭裁定由受命法官獨任進行簡式審判程序。
    理  由
一、上揭事實，業據被告丙○○於本院審理時坦承不諱，核與告
    訴人乙○○、甲○○指訴之情節相符，並有道路交通事故現
    場圖、道路交通事故調查報告表（一）、（二）各1 件、現
    場及車損照片36幀附卷足稽。按汽車行駛時，駕駛人應注意
    車前狀況及兩車併行之間隔，並隨時採取必要之安全措施，
    道路交通安全規則第94條第3 項定有明文。被告既經考領合
    格駕駛執照，對於前開課予汽車駕駛人注意義務之規定，當
    應知之甚稔。而本件案發當時夜間雖無照明，但天候晴、現
    場係柏油路面、乾燥、無缺陷、無障礙物、視距良好等情況
    ，有被告於警詢時之供述及前揭道路交通事故調查報告表、
    現場照片可稽，顯無不能注意之情形。又被告於本院審理時
    自承：當時是下坡，因為我在注意後面一部要超車之汽車，
    所以當我發現告訴人騎乘的機車時，僅有5 、6 公尺，我嚇
    一跳，來不及閃避而撞擊等語〔見本院95年8 月15日審判筆
    錄第3 、4 頁〕，是被告疏未注意車前狀況並隨時採取必要
    安全措施之過失，洵屬明確。至於被告質疑告訴人乙○○騎
    乘機車時速超過50公里，車速過快，又騎乘機車於靠近道路
    中間，亦有疏失云云。惟告訴人乙○○到庭否認上情，且被
    告辯稱其未超逾限速50公里，倘告訴人機車時速超過50 公
    里，被告自用小客車既在告訴人機車之後，如何猛力撞擊前
    方之告訴人機車？又告訴人機車倒地後滑行之刮地痕起點在
    道路邊線上，有事故現場圖1 紙在卷可憑，是被告辯稱告訴
    人超速及騎乘在道路中間云云，純屬臆測之詞，均難以採信
    。又本件經送台灣省台北縣區車輛行車事故鑑定委員會及台
    灣省車輛行車事故覆議鑑定委員會鑑定結果，亦均認為：「
    一、丙○○駕駛自用小客車，行經下坡路段未減速且未注意
    車前狀況，追撞前車為肇事原因。二、乙○○駕駛普通重型
    機車無肇事因素。三、莊詳瑞駕駛自用小客車無肇事因素。
    」等語，有前揭鑑定意見書2 件附卷可參。此外，告訴人乙
    ○○因本件車禍受有頭皮及前額撕裂傷16公分、右前額撕裂
    傷1 公分、頭部外傷等傷害，賴秀嬌則因外傷性顱內出血，
    導致中樞神經休克，經送醫急救，不幸於同年11月11日12
    時28分許不治死亡，有財團法人長庚紀念醫院（下稱長庚醫
    院）診斷證明書1 份、行政院衛生署台北醫院診斷證明書1
    份、台灣板橋地方法院檢察署相驗屍體證明書、驗斷書、勘
    驗筆錄各1 份在卷可證，其與被告之過失行為間有相當因果
    關係，亦無疑義。綜上所述，本案事證明確，被告犯行堪以
    認定，應依法論科。
二、次按刑法上之業務，係指個人基於其社會地位繼續反覆所執
    行之事務，包括主要業務及其附隨之準備工作與輔助事務在
    內，此項附隨之事務，並非漫無限制，必須與其主要業務有
    直接、密切之關係者，始可包含在業務概念中，而認其屬業
    務之範圍〔最高法院89年台上字第8057號判例、93年度台上
    字第4589號判決意旨參照〕。本件告訴代理人於本院進行準
    備程序時雖認被告涉犯業務過失致人於死及業務過失傷害罪
    云云（公訴人僅起訴過失致人於死及過失傷害罪）。被告丙
    ○○否認其係以駕駛汽車為業務，辯稱：我是長庚醫院Ｘ光
    科醫師，肇事當天駕駛之8361-MV 號自用小客車是長庚醫院
    所有，提供給我使用，我上下班及其他時間都有使用該車；
    當天下午5 點半下班後，我在醫院附近吃飯後，沒事就開車
    在附近逛逛，我住在台北市○○○路○ 段，上下班是行駛高
    速公路等語〔見本院95年8 月15日準備程序筆錄第4 頁〕。
    查被告駕駛之自用小客車固屬長庚醫院所有，此有汽車車籍
    資料1 份在卷可憑，惟本件案發時間係晚上9 時43分許，肇
    事地點在台北縣泰山鄉○○○路，被告上開所辯衡情尚屬可
    採。而利用汽車為代步工具之社會活動，所在多有，洵難一
    概認屬執行業務之範疇，且公訴人未能舉證證明被告上開駕
    車代步之行為，與其為執行醫療行為之主要業務有何直接、
    密切之關係，復查無證據足認被告當時駕駛自用小客車確係
    在從事主要或附隨業務，尚難率斷被告為從事業務之人，告
    訴代理人之指訴，尚無足採，附此敘明。
三、按被告行為後，刑法於94年2 月2 日修正公布，並自95年7
    月1 日起施行。按行為後法律有變更者，適用行為時之法律
    ，但行為後之法律有利於行為人者，適用最有利於行為人之
    法律，現行刑法第2 條第1 項訂有明文。此條規定乃為與刑
    法第一條罪行法定主義契合，以貫徹法律禁止溯及既往之原
    則，係規範行為後法律變更所生新舊法律比較適用之準據法
    ，是刑法第2 條雖經修正，但既屬適用法律之準據法，則本
    身尚無比較新舊法之問題，應一律適用裁判時之現行刑法第
    二條規定以決定適用之刑罰法律，合先敘明。又刑法修正之
    比較新舊法，應就罪刑有關之共犯、未遂犯、想像競合犯、
    牽連犯、連續犯、結合犯，以及累犯加重、自首減輕暨其他
    法定加減原因（如身分加減）與加減例等一切情形，綜其全
    部罪刑之結果而為比較，且就比較之結果，須為整體之適用
    ，不能割裂分別適用各該有利於行為人之法律，最高法院95
    年5 月23日95年度第8 次刑事庭會議決議、最高法院24年上
    字第4634號判例、27年上字第261 號判例可資參照。而此次
    修法與本案罪刑相關者，有刑法第33條第5 款、第41條、第
    62條等規定，茲分述如次：
  (一)刑法第33條第5 款罰金之規定：就罰金部分，依修正後刑
      法施行法第1 條之1 ：「中華民國九十四年一月七日刑法
      修正施行後，刑法分則編所定罰金之貨幣單位為新臺幣。
      九十四年一月七日刑法修正時，刑法分則編未修正之條文
      定有罰金者，自九十四年一月七日刑法修正施行後，就其
      所定數額提高為三十倍。但七十二年六月二十六日至九十
      四年一月七日新增或修正之條文，就其所定數額提高為三
      倍」，及修正後刑法第33條第5 款將罰金刑定為「新臺幣
      一千元以上，以百元計算之」等規定，則修正後刑法第
      276 條第1 項過失致人於死及同法第284 條第1 項前段過
      失傷害罪所得科處之罰金刑，最高分別為新臺幣60,000元
      、15,000（24年7 月1 日公布施行後未修正，應提高30倍
      ），最低為新臺幣1,000 元，惟依被告行為時之法律，即
      罰金罰鍰提高標準條例第1 條前段規定之提高倍數10倍及
      修正前刑法第33條第5 款規定之罰金最低額1 元計算，前
      開過失致人於死罪、過失傷害罪之罰金刑最高為銀元20,
      000 元、1,500 元，最低均為銀元1 元，換算為新臺幣後
      ，最高額雖與新法同為新臺幣60,000元、15,000元，惟最
      低額僅新臺幣3 元。比較修正前、後之刑罰法律，自以修
      正前之法律較有利於被告。
  (二)刑法第41條易科罰金之規定：刑法第41條第1 項前段有關
      易科罰金折算標準之規定，95年7 月1 日起施行之新刑法
      修正為：「犯最重本刑為五年以下有期徒刑以下之刑之罪
      ，而受六個月以下有期徒刑或拘役之宣告者，得以新臺幣
      一千元、二千元或三千元折算一日，易科罰金。」，而依
      修正前同條項規定：「得以一元以上三元以下折算一日，
      易科罰金」，及修正前罰金罰鍰提高標準條例第二條（現
      已刪除）規定，就其原定數額提高為100 倍折算1 日，則
      係以銀元100 元、200 元、300 百元折算1 日，經折算為
      新臺幣幣值後，以新臺幣300 、600 、900 折算1 日。是
      比較修正前後之易科罰金折算標準，自以行為時即修正前
      之規定，較有利於被告。
  (三)刑法第62條自首之規定：修正前刑法第62條前段規定：「
      對於未發覺之罪自首而受裁判者，減輕其刑。」，嗣修正
      為：「對於未發覺之罪自首而受裁判者，得減輕其刑。」
      。可知刑法第62條自首之規定，由必減輕其刑，改採得減
      主義；比較其修正前後，本件以修正前之規定，較有利於
      被告。
  (四)經綜合比較前述各項法律變更之結果後，本案因修正後之
      規定並未對被告更為有利，依據刑法第2條第1項前段，應
      一體適用修正前刑法之規定。
四、核被告丙○○所為，係犯修正前刑法第276 條第1 項之過失
    致人於死罪及同法第284 條第1 項段之過失傷害罪。又被告
    以一過失行為，同時致被害人賴秀嬌死亡及告訴人乙○○受
    傷，乃以一行為觸犯數罪名，為想像競合犯，應依修正後刑
    法第55條前段之規定（刑法第55條之修正係刪除牽連犯之規
    定，想像競合規定並未修正，刑法第55條但書係科刑之限制
    ，為法理之明文化，非屬法律之變更，自無庸依刑法第2 條
    為新舊法比較），從一重之過失致人於死罪論斷。又被告於
    肇事後，留在現場等候警員到場處理，嗣於有偵查犯罪權限
    之機關、人員知悉其犯罪前，當場向到場警員承認其為肇事
    人而自首之，此有道路交通事故肇事人自首情形紀錄表1 件
    可稽，嗣被告亦未逃避接受裁判，合於自首之要件，均應依
    修正前刑法第62條前段規定減輕其刑。爰審酌被告丙○○前
    無任何犯罪科刑紀錄，有臺灣高等法院被告前案紀錄表存卷
    可憑，素行尚佳，然被告參與道路交通，自應確實遵守交通
    規則以維護自身及其他用路人之安全，竟其不知謹慎駕駛汽
    車，未注意車前狀況，過失程度不輕，終致釀成人命傷亡之
    無可彌補遺憾，於本院審理時雖坦承犯行，惟以臆測方式質
    疑告訴人之駕駛行為，迄今僅賠償被害人家屬20萬元及以由
    保險公司支付強制責任險金額150 萬元，尚未與告訴人及被
    害人家屬達成和解等一切情狀，量處如主文所示之刑，並諭
    知易科罰金之折算標準，以資懲儆。
據上論斷，應依刑事訴訟法第273 條之1 第1 項、第299 條第1
項前段，刑法第2 條第1 項前段、第276 條第1 項、第284 條第
1 項前段、第55條、修正前刑法第62條前段、第41條第1 項前段
，現行罰金罰鍰提高標準條例第1 條前段、修正前罰金罰鍰提高
標準條例第2 條，判決如主文。
本案經檢察官曾文鐘到庭執行職務。
中    華    民    國    95    年    8     月    29    日
                      交通法庭  法  官  侯志融
以上正本證明與原本無異。
如不服本判決應於送達後10日內向本院提出上訴狀。
                                書記官  張玉如
中    華    民    國    95    年    8     月    29    日
附錄本案論罪科刑法條：
中華民國刑法第276條：
因過失致人於死者，處2 年以下有期徒刑、拘役或2 千元以下罰
金。
從事業務之人，因業務上之過失犯前項之罪者，處5 年以下有期
徒刑或拘役，得併科3 千元以下罰金。
中華民國刑法第284條：
因過失傷害人者，處6 月以下有期徒刑、拘役或5 百元以下罰金
，致重傷者，處1 年以下有期徒刑、拘役或5 百元以下罰金。
從事業務之人，因業務上之過失傷害人者，處1 年以下有期徒刑
。


司法院資訊處製作；財團法人民間司法改革基金會備份。
